【裁判字號】    88,自更,11
【裁判日期】    890502
【裁判案由】    偽造文書
【裁判全文】
臺灣板橋地方法院刑事判決                          八十八年度自更字第一一號
    自  訴  人  乙○○
    代  理  人  蔡明熙律師
    被      告  戊○○
                丁○○
右列被告因偽造文書案件，經自訴人提起自訴及臺灣板橋地方法院檢察署檢察官移送
併案審理（八十七年度偵字第三七九三號），本院判決如左：
    主  文
戊○○、丁○○均無罪。
    理  由
一、自訴意旨詳如自訴狀所載（如附件）。
二、按自訴人乙○○認被告戊○○、丁○○共同涉有向臺北縣三重地政事務所虛偽申
    請補發未遺失之坐落臺北縣三重市○○○段長泰小段二○之三二地號、同小段二
    一之四六地號二筆土地權狀字號為北重地字第四○一○號、第四○一三號之土
    地所有權狀二張，而使公務員登載不實之偽造文書罪嫌犯行，無非以被告二人明
    知其為變賣上揭二筆共有土地及其上房屋，以清償被告丁○○之妻陳玉惠積欠自
    訴人與其他互助會員之會款債務，而於民國八十六年九月十三日，提出其上開共
    有土地權狀字號為北重地字第四○一○號、第四○一一號、第四○一二號、第
    四○一三號之所有權狀四張，委由臺北市士林區宏太法律事務所保管，嗣於八十
    六年九月十七日被告二人另同意將上開土地及其上房屋委由自訴人處分，並簽立
    買賣及移轉契約，自訴人因而向宏太法律事務所借出上揭四張土地所有權狀影印
    ，不慎將其中北重地字第四○一一號、第四○一二號二張土地所有權狀遺失，
    然北重地字第四○一○號、第四○一三號二張土地所有權狀，並未遺失，另於
    同年十二月六日由其他互助會員代表己○○、丙○○向宏太法律事務所領出，交
    由臺灣士林地方法院檢察署檢察官孫進興，作為偵辦該署八十六年度偵字第一○
    七八四號自訴人偽造文書一案之證據，詎其二人為拒將上開土地及其上之房屋建
    物移轉登記予自訴人，並已另覓得買主鄭敏榮，竟於同年十二月二十日，填具申
    請書與切結書，陳報上揭四張土地所有權狀均遺失之不實事項，向臺北縣三重地
    政事務所申請補發四張權狀，使該所承辦公務員將此不實事項登載於其執掌之公
    文書上，並於八十七年二月二日補發四張權狀（權狀字號為北重地字第○一六
    三三號、第○一六三四號、第○一六三五號、第○一六三六號），足以生損害於
    公文書之正確性及自訴人，因認被告二人涉有共犯刑法第二百十四條之使公務員
    登載不實罪嫌為其論據。惟訊據被告戊○○、丁○○均堅決否認有上揭使公務員
    登載不實之偽造文書犯行，辯稱：伊等係於八十六年九月十三日，在臺灣士林地
    方法院檢察署檢察官偵查庭時，與互助會債權人協議，提供伊等共有之臺北縣三
    重市○○○街六十二巷六號二樓房屋及其基地，交由債權人推舉之代表丙○○、
    己○○、自訴人乙○○共同處理出售抵償債務事宜，因而提出上揭房屋坐落基地
    即前開土地之所有權狀四張交付債權人委由宏太法律事務所保管，嗣乙○○向伊
    等誆稱業經丙○○、己○○同意，由其一人處理上開房地處分事宜，使伊等誤信
    為真，刪改委託書影本內容單獨授權乙○○處理房地，並於空白之出售房地文件
    上簽名蓋章，其後乙○○並藉詞向宏太法律事務所甲○○借出保管之上揭土地
    北重地字第四○一一號、第四○一二號二張所有權狀影印卻遺失，又誆騙伊等提
    供填寫相關資料，向地政機關虛偽申請補發上揭土地全部四張之權狀，嗣自訴人
    乙○○上情不法行為經臺灣士林地方法院檢察署檢察官孫進興主動檢舉偵辦，偵
    查中經自訴人及其他債權人同意，由伊等向地政機關申請補發，以便續辦出售房
    地抵償債務事宜，後經檢察官函知三重地政事務所協辦後，通知伊等前往辦理，
    伊等始至三重地政事務所辦理補發，因伊等不瞭解補辦手續，即全部交由地政機
    關人員為其辦理，而地政機關承辦人即為伊等辦理補發四張全部之權狀，伊等不
    知有何不妥，況補發後，舊有之權狀均已公告作廢，且伊等亦將該補發之四張權
    狀，全數再交付孫進興檢察官保管，直至孫進興檢察官調職前，才通知伊等領回
    ，故伊等並無故意使公務員登載不實之犯意等語。
三、按犯罪事實應依證據認定之，無證據不得推定其犯罪事實，刑事訴訟法第一百五
    十四條定有明文。而所謂證據，係指足以證明被告確有犯罪行為之積極證據而言
    ，該項證據須適於為被告犯罪之證明者，始得採為斷罪之資料；再告訴人之告訴
    ，係以使被告受刑事訴追為目的，是其陳述是否與事實相符，仍應調查其他證據
    以資審認（參照最高法院六十九年臺上字第四九一三號、五十二年臺上字第一三
    ○○號等判例要旨）。又刑法第二百十四條之使公務員登載不實罪，須行為人主
    觀上明知為不實事項，而故意利用公務員不知其事項不實而登載於職務上掌管之
    文書，始能成立。經查：
    （一）被告戊○○、丁○○同意提供其兄弟二人共有坐落台北縣三重市○○○街
          六十二巷六號二樓之房屋及基地（即本件前揭土地），由活會會員出售，
          以賣得價金，分配給全體活會會員己○○、粘繼文、王美玲、吳朝豊、吳
          麗罔、李春妙、丙○○、劉俊猛、林秋忍、乙○○等十人，代會首即被告
          丁○○之妻陳玉惠清償所欠會款債務，乃於八十六年九月十三日出具授權
          書及委託書，授權乙○○、丙○○、己○○三人全權處理該房、地之變賣
          事宜。乙○○、丙○○、己○○三人取得戊○○兄弟交付之授權書、委託
          書及四張不動產權狀後，因一時不容易找到買主，乃決議先將前揭不動產
          設定抵押後再尋找買主，乙○○等三人即請宏太法律事務所之代書辦理抵
          押權設定事宜，將不動產權狀四張及房屋稅單等證件委託宏太法律事務所
          主任甲○○保管，並由宏太法律事務所出具收據給乙○○、己○○、張美
          莉三人，每人一張，約定嗣後必須乙○○、己○○、丙○○三人同時到埸
          始可取回寄託之文件。詎自訴人乙○○竟意圖為自己不法之利益，企圖獨
          得該棟房屋及土地，不願與其他活會人員平分價款，而為違背其任務之行
          為，先於同年月十七日晚上至台北市○○路被告戊○○之家中，向戊○○
          夫婦佯稱出售前揭房、地之事，丙○○、己○○二人已全權委託其一人處
          理，要戊○○兄弟更改授權書、委託書，授權其一人單獨處理，被告陳國
          興兄弟二人不知其詐，乃依據乙○○修改之委託書底稿，重新騰寫一張委
          託書給乙○○，並將原來授權書上丙○○、己○○二人名字刪掉，單獨授
          權乙○○一人處理該房、地之出售事宜。翌（十八）日晚上乙○○又到被
          告戊○○之住處，要求被告戊○○兄弟二人與伊簽訂協議書，同意將前揭
          房、地過戶給伊，並貼伊四十萬元，由其代陳玉惠清償會員一成之債務，
          遭被告戊○○拒絕後，乙○○乃拿出有關出售房屋應填之文件包括土地增
          值稅申報書、契約申報書、不動產買賣所有權移轉契約書即俗稱之公契、
          不動產買賣契約書即俗稱之私契、土地登記申請書等，要求被告戊○○先
          在各種文件上出賣人欄簽名、蓋章，買主俟找到後再填上去。被告戊○○
          夫婦認為既已權授乙○○一人出售前揭房、地，早晚要與買主簽訂買賣契
          約，因此不疑有他，被告戊○○乃在前揭買受人欄等猶空白之各種文件上
          簽名、蓋章，並代其弟弟即被告丁○○蓋章。其後，乙○○即在私契上買
          受人欄填入其自己之姓名並蓋章，並在契約第四條第六款填入「以陳玉惠
          前所簽發交付買方之本票四四七萬元，抵付本房屋、土地之買賣價款」、
          第十一條特約事項本件房地過戶完成時，甲方除交還陳玉惠所簽發本票共
          肆百肆拾柒萬元（含未到期本票）於乙方外，並同意拋棄陳玉惠所欠甲方
          之會款全額字樣，而製作被告戊○○兄弟與伊之買賣契約（即私契），排
          除其他活會會員受償之機會，致被告戊○○兄弟無法順利代陳玉惠償債，
          而損害其兄弟二人之利益。乙○○為將前揭房、地過戶至其名下，於同年
          九月十九日中午單獨一人向宏太法律事務所取回以前寄託之四張土地權狀
          ，遭甲○○拒絕後，乙○○乃藉口欲查詢土地增值稅事宜，向甲○○借出
          不動產權狀二張（權狀字號為八０北重地字第四○一一號、第四○一二號
          ），嗣遺失，其後，明知另兩紙所有權狀（權狀字號為八０北重地字第四
          ○一○號、第四○一三號）寄放在宏太法律事務所，並未遺失，竟於同年
          月二十日委託不知情之代書吳麗雲以遺失為由，為其辦理補發事宜，洪國
          燁並於同年月二十一日上午，藉口戊○○兄弟必須遷戶口至三重市始能就
          前揭房屋享受自用住宅之稅率為由，通知被告戊○○兄弟二人至臺北縣三
          重市益天宮簽章，屆時乙○○並未告知被告戊○○兄弟二人要申請補發權
          狀，但從吳麗雲代書處取出文件包括：不動產買賣所有權移轉契約書即公
          契、無租賃證明書、土地增值稅申報書、契稅申報書、補發權狀申請書、
          土地登記申請書等六種，要被告戊○○兄弟二人簽名，並以前次簽的格式
          不對作廢要重簽，乙○○又騙被告丁○○說先在各種買賣文件上簽名，以
          免將來找到買主後，被告丁○○又要上來一趟，被告戊○○兄弟二人不疑
          有詐，也不知權狀並未遺失，乃在乙○○提供之前揭各種文件上簽名。同
          年月二十三日代書吳麗雲乃將被告戊○○兄弟申請補發權狀申請書送至三
          重地政事務所收件，使不知情之地政人員將遺失權狀之不實事項登載於職
          務上掌管之公文書上，並依土地法之規定公告徵求異議，足生損害於被告
          戊○○兄弟二人及地政機關核發權狀之正確性。嗣因檢察官之偵查，而未
          能將上開不動產移轉登記，致未達其獨占之目的等犯罪事實，業經臺灣士
          林地方法院審結，認定自訴人乙○○係犯刑法第二百十四條之使公務員登
          載不實罪及同法第三百四十二條第二項、第一項之背信未遂罪明確，判處
          有期徒刑八月，自訴人乙○○上訴後，經台灣高等法院駁回確定在案，此
          有台灣士林地方法院八十七年度訴字第三八一號、台灣高等法院八十八年
          度上訴字第一五一一號等刑事判決附卷可稽。準此，自訴人既有上開背信
          、偽造文書等犯行，則其指訴被告二人係為拒將上揭房屋土地移轉登記予
          自訴人，並已另覓得買主鄭敏榮，為損害自訴人權益而故意申報不實申請
          補發未遺失權狀之不法動機，即顯非事實，從而要難遽認被告二人申請補
          發四張全部權狀之行為，主觀上有故使公務員登載不實之犯意。
    （二）再據被告丁○○於檢察官偵查時辯稱：因上揭土地權狀二張遺失，另二張
          他們（應係指自訴人或債權人）說作廢，所以才辦四張補發等語，以及證
          人丙○○、己○○同於上開檢察官偵查時證稱：因為先前乙○○自行辦的
          權狀遺失補發手續，經異議後已無效，但伊等債權人認為既然遺失二張權
          狀，故仍請被告戊○○、丁○○再去辦理補發，以便出售上揭房地償債，
          因上揭土地權狀四張是一套的，故伊等包括乙○○都同意被告二人四張一
          起辦理補發等語（以上被告、證人所述參見臺灣板橋地方法院檢察署八十
          七年度偵字第三七九三號偵查卷五十四頁、五十五頁），核與被告二人上
          開所辯：伊等係於檢察官偵辦自訴人上開不法行為偵查中，經自訴人及其
          他債權人同意，由伊等向地政機關申請補發，以便續辦出售房地抵償債務
          事等語情節相合。是被告二人係為配合債權人要求，而申請補發上揭土地
          權狀，以便續以辦理處分上揭房地償債事宜，並經自訴人同意，由此益見
          被告申請補發上揭土地全部四張權狀，並無損害自訴人或其他債權人之不
          法動機可言，遑論被告二人主觀上有何故使公務員登載不實之犯意。
    （三）又被告二人係經臺灣士林地方法院檢察署檢察官孫進興以八十六年十二月
          六日士檢平八六偵五二八字第二六三六○號函知臺北縣三重地政事務所就
          上揭土地遺失之八０北重地字第四○一一號、第四○一二號權狀予以補發
          被告兄弟二人，俾便伊等處理不動產以償還債務等情（有該函附卷可參）
          後，並經三重地政事務所以八十六年十二月十八日捌陸北縣重地一字第一
          四○一四號函覆通知被告二人重新申請補發（有該函在卷可按），始於八
          十六年十二月二十日前往三重地政事務所辦理申請補發上揭遺失之土地權
          狀，足見三重地政事務所應明知被告二人上揭土地權狀僅遺失二張之情甚
          明，則被告二人申請補發上揭土地權狀，顯無從利用三重地政事務所公務
          員不知其事項不實而使之登載於職務上掌管之文書可言。況參諸被告二人
          於申請補發領得上揭土地四張新權狀後，即於檢察官開庭時，提出交付檢
          察官保管，以示公信，此亦經自訴人陳述屬實，並經證人即臺灣士林地方
          法院檢察署書記官鄭博仁到庭證述無訛，衡情被告二人果真有故使地政機
          關公務員登載不實，虛偽申領補發權狀之不法犯意，焉有再將領得之權狀
          交付檢察官保管，由此堪信被告二人上開所辯：辦理補發權狀時，因伊等
          不瞭解補辦手續，即全部交由地政機關人員為其辦理，而地政機關承辦人
          即為伊等辦理補發四張全部之權狀，伊等不知有何不妥等語情節，應非虛
          詞，亦徵被告二人申領補發上揭土地四張權狀，主觀上應無使公務員登載
          不實之故意。
    綜上所述，尚難認被告二人向地政機關申領補發上揭土地四張權狀之行為，係有
    故使公務員登載不實之不法主觀犯意，此外復查無其他積極證據足認被告二人確
    有故使公務員登載不實之犯行及犯意，是本件不能證明被告二人犯罪，自應均為
    無罪判決之諭知。
據上論斷，應依刑事訴訟法第三百四十三條、第三百零一條第一項，判決如主文。
中      華      民      國    八十九    年      五      月      二      日
                                      臺灣板橋地方法院刑事第六庭
                                          法  官  彭  全  曄
右正本證明與原本無異
如不服本判決，應於判決送達後十日內，向本院提出上訴狀。
                                          書記官  梁  宜  庭
中    華    民    國      八十九      年     五       月     十六       日


司法院資訊處製作；財團法人民間司法改革基金會備份。
